【裁判字號】    96,易,994
【裁判日期】    970229
【裁判案由】    偽造文書等
【裁判全文】
臺灣臺北地方法院刑事判決               96年度易字第994號
公  訴  人  臺灣臺北地方法院檢察署檢察官
被      告  乙○○
選任辯護人  李進成律師
            張國權律師
            黃勝文律師
被      告  己○○  30歲民.
選任辯護人  陳錦芳律師
上列被告等因偽造文書等案件，經檢察官提起公訴（九十五年度
偵字第五七０二號），本院判決如下：
    主  文
乙○○、己○○均無罪。
    理  由
一、公訴意旨略以：被告己○○為仙苑行股份有限公司（址設臺
    北市○○區○○路二段一五七號一樓，以下簡稱「仙苑行公
    司」）之業務人員，被告乙○○為原始碼科技股份有限公司
    （址設臺北縣新店市○○路八八之五號四樓，以下簡稱「原
    始碼公司」）之負責人。二人共同基於意圖為自己不法所有
    之概括犯意聯絡，由被告己○○先於民國九十四年十月六日
    向仙苑行公司古董部門主管辛○○佯稱：被告乙○○有意以
    新臺幣（下同）五百萬元之價格購買上址辦公室內之「五百
    羅漢」象牙等語，使辛○○陷於錯誤，遂允被告己○○將上
    開「五百羅漢」象牙運送至原始碼公司上址辦公處所處。嗣
    於九十四年十月七日，被告乙○○復以有意購買「天鵝」及
    「壽翁」二件象牙，且與之前交付之「五百羅漢」象牙一同
    付款，總價款為一千一百萬元為由，使辛○○再度陷於錯誤
    ，遂將「天鵝」及「壽翁」二件象牙運送至原始碼公司上址
    辦公室內。迨辛○○及被告己○○二人均抵達原始碼公司上
    址辦公處所後，被告乙○○以方便請款為由，要求辛○○在
    切結書、仙苑行公司基本資料查詢與古董照片上簽署姓名、
    地址與聯絡電話並留存護照影本等，嗣被告乙○○取得辛○○簽署之切結書後，竟持由不詳人士偽刻之仙苑行公司印章
    ，在原始碼公司上址處，於九十三年五月十二日協議書、九
    十四年五月十三日協議書、九十四年十月七日代理授權書、
    被告己○○署名之切結書、辛○○署名之切結書、辛○○與
    被告己○○署名之上開象牙等物照片影本、保證書、仙苑行
    公司基本資料查詢、同意書等陸續蓋用之，並由被告己○○
    在上開文件署名，表明被告己○○係代表仙苑行公司出具上
    開文件予原始碼公司，足以生損害於仙苑行公司，嗣因辛○○發現有異，由仙苑行公司提出告訴，因認被告己○○、乙○○均涉犯刑法第三百三十九條第一項之詐欺取財罪嫌及同
    法第二百十七條第一項之偽造印章、印文罪嫌，並於本院審
    理中追加被告二人涉犯刑法第二百十六條、第二百十條之行
    使偽造私文書罪嫌。
二、按犯罪事實應依證據認定之，無證據不得認定犯罪事實，又
    不能證明被告犯罪或其行為不罰者，應諭知無罪之判決，刑
    事訴訟法第一百五十四條第二項、第三百零一條第一項分別
    定有明文。次按認定不利於被告之事實，須依積極證據，茍
    積極之證據本身存有瑕疵而不足為不利於被告事實之認定，
    即應為有利於被告之認定，更不必有何有利之證據，而此用
    以證明犯罪事實之證據，猶須於通常一般人均不至於有所懷
    疑，堪予確信其已臻真實者，始得據以為有罪之認定，倘其
    證明尚未達到此一程度，而有合理性之懷疑存在，致使無從
    為有罪之確信時，即應為無罪之判決，此有最高法院八十二
    年度臺上字第一六三號判決、七十六年臺上字第四九八六號
    、三十年上字第八一六號等判例意旨可資參照。末按告訴人
    之告訴，係以使被告受刑事訴追為目的，是其陳述是否與事
    實相符，仍應調查其他證據以資審認，亦據最高法院五十二
    年臺上字第一三００號判例闡釋甚明。
三、公訴人認被告乙○○、己○○涉犯詐欺取財、偽造印章、印
    文及行使偽造私文書罪嫌，無非係以被告乙○○、己○○於
    警詢及偵查中之自白、告訴人仙苑行公司之代理人林衍鋒律
    師於偵查中之指訴、證人辛○○、證人即仙苑行公司負責人
    林侯玉霞、林國松、證人即仙苑行公司員工戊○○、證人即
    原始碼公司員工甲○○於偵查中之證詞、仙苑行公司與德商
    萬寶龍文具有限公司簽訂之協議書、仙苑行公司大小章印文
    、仙苑行公司設於上海商業儲蓄銀行中山分行印鑑卡影本各
    一份為其主要論據。訊據被告乙○○、己○○均堅詞否認有
    何詐欺取財、偽造印章、印文及行使偽造私文書之犯行，被
    告乙○○辯稱：告訴人就本案三件象牙為何會運至原始碼公
    司之原因，前後指訴不一，告訴人提出之律師函及民事聲請
    假處分狀就此部分之內容亦前後矛盾，告訴人刻意隱匿辛○○已簽名且蓋有告訴人印章之切結書、公司資料基本查詢及
    運送證明文件；事實上被告乙○○要求證人辛○○及被告己○○簽立切結書之目的，係在要求其等保證充分受到告訴人
    之授權，得以負責臺灣地區古董買賣及其他各項業務，包括
    第三煞車燈代理業務，切結書並非僅是收款依據，如被告乙○○確實詐取本案三件象牙，證人辛○○理應立刻報警，當
    場取回三件象牙，何以於案發後第一時間先開除被告己○○
    ，再於九十四年十月十四日向警局備案，顯與常情不符；本
    案三件象牙，價格不斐，體積及重量十分龐大，必須以貨車
    載運，告訴人如無特殊原因，怎可能冒此風險將三件象牙運
    送至原始碼公司，且象牙無合法文件，不能買賣，被告乙○○對此知之甚詳，如無特殊原因，又何以願意花費鉅資購買
    ？證人甲○○及丁○○之證詞，均可證明三件象牙運送及相
    關文件簽立之情形，文件上告訴人之印章是證人辛○○所蓋
    用，並非未經告訴人授權，另外證人即告訴人之資策戊○○
    之證詞亦可證明本案文件均已蓋好告訴人印章，由辛○○帶
    回交給告訴人之負責人林國松過目，僅林國松事後反悔不欲
    履行，認第三煞車燈代理權違約金過高，故於九十四年十月
    十一日及十三日開會討論後，決定違約，故編織謊言，隨後
    於九十四年十月十三日寄發律師函，於九十四年十月十四日
    前往中山分局備案，於九十四年十月十八日聲請民事假處分
    ，於九十四年十一月二十九日通知原始碼公司被告己○○以
    於九十四年十月十二日遭告訴人開除，況被告乙○○所稱簽
    訂第三煞車燈代理權契約之事亦為告訴人所不否認，不論被
    告己○○是否受告訴人授權簽約，然被告乙○○基於第三煞
    車燈代理權契約而有收取擔保品之權利，其收受本案三件象
    牙係依據契約行使權利，並無為自己不法所有之意圖；且被
    告己○○及證人辛○○將本案三件象牙運至原始碼公司之目
    的，依證人辛○○所稱，係交付被告乙○○鑑賞，被告乙○○並未施用詐術，相關文件之告訴人印章亦為證人辛○○帶
    至原始碼公司親自用印，被告乙○○並無偽造印章、印文或
    行使偽造私文書之犯行等語。被告己○○則辯稱：證人辛○○於九十四年十月七日將「天鵝」及「壽翁」二件象牙運交
    被告乙○○之原因，並非出於買賣，而係作為告訴人與原始
    碼公司簽訂第三煞車燈代理權契約之擔保品，因證人辛○○
    於交付象牙當日並未攜帶象牙合法文件，事後亦無法提出，
    並需加倍支付違約金，所以毀約；且告訴人如認為九十四年
    十月七日已遭詐騙，何以不立即報警，仍須於九十四年十月
    十一日及十月十三日兩次召集會議才認定相關文件上告訴人
    印章係其偽造？證人辛○○與被告己○○將象牙運至原始碼
    公司時，曾與證人宋大錦磋商、修改契約文字內容，並由證
    人丁○○要求證人辛○○補用印，被告己○○係以告訴人代
    表人名義簽名於代理權授權書，亦係經其主管即證人辛○○
    之授意下代表簽名，並非未經授權，本案主要係因告訴人負
    責人林國松事後認為代理權授權契約書條件不合理，亦無法
    提出象牙合法文件，所以拒絕履行；被告己○○並未偽造告
    訴人印章，告訴人印章係證人辛○○所提出用印，證人辛○○簽名之切結書以代表證人辛○○受告訴人之充分授權而得
    為買賣及業務行為之意，證人辛○○於切結書上簽名捺印，
    被告己○○相同之切結書亦有證人辛○○之簽名，顯見證人
    辛○○對於被告己○○切結書內容並無意見，該切結書並非
    請款流程或保證書，且證人辛○○為告訴人之董事，堪信告
    訴人亦允其有充分代表公司之權，而被告己○○在證人辛○○之授意下在相關文件上簽名，應認已有授權；又告訴人於
    審理中改稱被告己○○即證人辛○○為告訴人關係企業禛元
    公司之員工，其等運送本案三件象牙均未經告訴人同意云云
    ，然被告己○○及證人辛○○均為告訴人之員工，縱本案係
    因證人辛○○貪圖豐厚佣金而擅自出售象牙，以致衍生糾紛
    ，但證人辛○○為告訴人之董事，與告訴人有委任關係，且
    證人辛○○為被告己○○之主管，如其所述係被告己○○擅
    自出賣古董因而遭告訴人解雇，證人辛○○亦應有監督責任
    ，為何於案發後仍登記為告訴人之董事，並調漲薪水，顯然
    另有內情；況本案三件象牙之價金及付款方式，均由證人辛○○與被告乙○○在電話中商定，被告己○○並未參與，此
    為證人辛○○所自承，被告己○○未對證人辛○○或告訴人
    施用詐術，亦無為自己不法所有之意圖，被告己○○並未涉
    有詐欺取材、偽造印章、印文或行使偽造私文書之犯行等語
    。
四、經查：
  (一)證據能力部分：
  １按被告以外之人於審判外之言詞或書面陳述，除法律有規定
    者外，不得作為證據；被告以外之人，於偵查中向檢察官所
    為之陳述，除顯有不可信之情況者外，得為證據；又被告以
    外之人於審判外之陳述，雖不符合同法第一百五十九條之一
    至第一百五十九條之四之規定，但經當事人於審判程序同意
    作為證據，法院審酌該言詞陳述或書面陳述作成時之情況，
    認為適當者，亦得為證據。當事人、代理人或辯護人於法院
    調查證據時，知有第一百五十九條第一項不得為證據之情形
    ，而未於言詞辯論終結前聲明異議者，視為有前項之同意，
    刑事訴訟法第一百五十九條第一項、第一百五十九條之一第
    一項及第一百五十九條之五分別定有明文。
  ２查證人辛○○於警詢中之陳述，屬傳聞證據，被告己○○、
    乙○○及其等選任辯護人於本院準備程序及審判期日中均爭
    執其證據能力，不得作為證據。至證人林侯玉霞、林國松、
    戊○○、甲○○於偵查中之證詞，被告己○○、乙○○及其
    等選任辯護人雖於本院準備程序及審判期日中雖爭執其證據
    能力，但並未提出有顯不可信之情況，仍得作為證據。
  ３至卷內其餘供述及非供述證據，被告己○○、乙○○及其等
    選任辯護人於本院準備程序及審判期日中並未抗辯其證據能
    力，均得作為證據。
  (二)實體部分：
  １證人林侯玉霞為告訴人之名義負責人，證人林國松為告訴人
    之實際負責人，另證人丙○○、庚○○、壬○○、戊○○為
    告訴人之資策，為該公司業務主要經營管理之人，證人辛○○為告訴人古董部門行銷主管，被告己○○為證人辛○○所
    管部門之員工；被告乙○○則為原始碼公司之負責人，證人
    甲○○、丁○○均為原始碼公司之員工；而本案三件象牙，
    均為案外人癸○○所有，同意陳列在告訴人位於臺北市○○○路○段三六號四樓會議室內等情，業據被告乙○○、己○○於偵查及本院審理中均供承屬實，並經證人林國松、林侯
    玉霞於偵查中，及證人戊○○、甲○○、辛○○於偵查及本
    院審理中，及證人丙○○、庚○○、壬○○、丁○○、癸○○於本院審理中結證屬實，堪信為真實。
  ２本案「五百羅漢」象牙由被告己○○於九十四年十月五日自
    告訴人上址會議室運至原始碼公司，另「天鵝」、「壽翁」
    二件象牙則係於九十四年十月七日由被告己○○及證人辛○○共同運至原始碼公司，被告己○○與證人蕭來城當日並親
    自出具切結書（各含被告己○○護照影本及證人辛○○全民
    健康保險卡影本）各一件、收據一紙及公司基本資料查詢二
    紙等情，亦為被告乙○○、己○○於偵查及本院審理中坦認
    無訛，並經證人辛○○於偵查及本院審理中結證屬實，並有
    切結書二件、收據一紙及公司基本資料查詢二件存卷供參（
    見偵查卷一第七八至八一頁、八二至八四頁），亦可信為真
    實。
  ３公訴意旨固認被告乙○○因向告訴人購買本案三件象牙，故
    由被告己○○及證人辛○○將本案三件象牙運送至原始碼公
    司云云。然被告己○○、乙○○於偵查及本院審理中均辯稱
    被告己○○曾代表告訴人與被告乙○○及原始碼公司簽訂所
    謂古董操盤協議書，約定由原始碼公司提供二百五十萬元予
    被告己○○，供告訴人操盤古董生意一年，所得利潤由原始
    碼公司佔百分之七十，告訴人佔百分之三十；惟於操盤期間
    屆滿後，告訴人及被告己○○無法返還或提供同額利潤，故
    於九十四年五月十三日再度簽訂協議書一件，表示原始碼公
    司同意告訴人以「五百羅漢」象牙扣抵前揭二百五十萬元資
    金，被告己○○及告訴人並應提供象牙合法文件，如有違法
    取得或無法提供合法文件，被告己○○及告訴人願意負擔所
    有衍生之法律責任，並將資金歸還，此有九十三年五月十二
    日、九十四年五月十三日協議書各一件（見偵查卷一第三八
    、三九頁）附卷可稽。被告己○○、乙○○復辯稱被告己○○及證人辛○○曾代表告訴人與被告乙○○及原始碼公司簽
    訂代理權授權書，由告訴人在新加坡、馬來西亞及北京代理
    原始碼公司所有之第三煞車燈專利業務，期限為一年，被告
    己○○並代表告訴人出具同意書，且自行出具保證書，表示
    已向告訴人保證獲利，如未獲利將以「天鵝」及「壽翁」二
    件象牙作為賠償，並提出九十三年五月十二日、九十四年五
    月十三日之協議書、代理權授權書、保證書、同意書各一件
    及第三煞車燈專利證書十八張附卷供參（見偵查卷一第三八
    至四三頁、第七六、七七頁，及本院卷二第九至二六頁）。
    顯見被告己○○將本案三件象牙運送至原始碼公司交付被告
    乙○○，依被告己○○及乙○○所辯，並非單純出於買賣原
    因，其中「五百羅漢」象牙為古董操盤協議書之擔保品，另
    「天鵝」及「壽翁」二件象牙為前揭第三煞車燈代理權授權
    書之擔保品。
  ４故本案所應審究者，即為上開九十三年五月十二日、九十四
    年五月十三日之協議書、代理權授權書、保證書、同意書、
    收據各一件、切結書二件及公司基本資料查詢二件等相關文
    件上告訴人印章是否為真正？被告己○○是否經過授權而簽
    立？被告己○○與乙○○是否共同行使偽造上開文件？
  查證人林侯玉霞於偵查中提出告訴人與德商萬寶隆文具有限
    公司書立之協議書正本與告訴人設於上海商業儲蓄銀行中山
    分行帳戶開戶之印鑑卡（見偵查卷一第二三一之一頁），其
    上告訴人大章均以隸書書寫，明顯與本案上開九十三年五月
    十二日、九十四年五月十三日之協議書、代理權授權書、保
    證書、同意書、收據各一件、切結書二件及公司基本資料查
    詢二件等相關文件上告訴人印章書寫之字體不同；另證人戊○○於本院審理中亦結證稱：「禛元或仙苑行對外一般都是
    在公司直接用印，早期由財務保管印章，這幾年由我在監督
    用印」、「一般簽合約經過四位資策討論過後，如果這個案
    子可行，才准許簽約用印，整個合約如果准許的話，我們會
    到會計是打開抽屜，拿出大小章用印」、「有分支票章跟印
    鑑章，支票用印是由會計或副總經理，印鑑章是我負責監督
    在合約上用印的」、「攜出大小章，如果對方是很大的公司
    ，有特別需要才有可能攜出大小章，但資策也需要陪同」、
    「這些文件不是我們公司的印文，我們公司的印文是隸書」
    等語（見本院卷一第一四九頁）。足見本案上開九十三年五
    月十二日、九十四年五月十三日之協議書、代理權授權書、
    保證書、同意書、收據各一件、切結書二件及公司基本資料
    查詢二件等相關文件上告訴人印章與告訴人對外簽約之印章
    不同，並非真正。
  惟證人甲○○於本院審理中結證略稱：「九十四年乙○○有
    告訴我，他買的東西都是假的，我們要求己○○幫我們退貨
    還款，但是己○○不願意，我們說要揭發仙苑行公司賣假貨
    的事情中間有聯絡過好久，他說希望我們公司不要公布賣假
    貨的事情，他說要把賣給我們之假貨週轉掉，再把款項當作
    投資的金額，一年後會把錢還給我們，後來我擬稿，當作原
    始碼公司投資仙苑行公司，一年後會歸還利得二百五十萬元
    ，利潤分配那句話，只是讓這樣契約看起來向是投資的案子
    ，不想讓契約看起來有賣假貨的字眼，直到一年後，己○○
    說他沒有錢可以還給我們，他們公司有一支象牙價值二百五
    十萬元可以抵給我們，這件事情拖了很久，我們問他這些東
    西賣出了沒有，直到十月五日他把五百羅漢象牙搬到我們辦
    公室，希望用這個扣抵二百五十萬元，我記得我有要求他們
    簽下一份文件，表示願意給我們合法象牙文件，這就是五百
    羅漢象牙放在我們公司的原因，二件協議書及保證書是我擬
    的，九十三年五月十二日及九十四年五月十三日之協議書上
    原本沒有仙苑行公司的印章，只有己○○用印，當時我們覺
    得他可以代表公司，第三煞車燈我們公司已經研發三、四年
    ，這中間己○○一直有來我們公司，知道我們有這個專利，
    乙○○在十月七日交代我草擬合約，跟我說會有仙苑行的人
    來簽約，由我代表原始碼公司簽約及解釋條文，直到九十四
    年十月七日下午辛○○及己○○到我們公司，並帶兩件象牙
    過來，我請他們到會議室作簽約之動作，我將合約拿出給他
    們看，己○○跟我說這兩件象牙值一千五百萬元，可以與授
    權金等值，當我聽到這件事，我向乙○○報告，乙○○很不
    高興，後來雙方同意，就請他們去會議室坐，我就將契約結
    果打成文件，請他們簽字，簽字時我帶了二份，還有蓋章用
    的印泥及印章進去，我回會議室發現他們印章已經蓋好，那
    個印章是放在辛○○前面，我看到印章之後與我認知之大小
    章不同，但是上面卻是蓋己○○個人之印章，當時我問辛○○說這與我們習慣不同，可是辛○○說他已經同意我們的罰
    則並且提供擔保品，代表他們一定會作下去，所以由他們公
    司之己○○簽名就可以，我又去找乙○○，乙○○說叫我去
    查他們公司之資料，才發現辛○○是他們公司股東，且持股
    很高，我才把那份資料交給乙○○，乙○○說既然這樣就要
    請他們簽切結書、我認為辛○○是股東，來擔保我覺得可以
    接受，所以才會請辛○○同意我們製作切結書、保證書、同
    意書及公司基本資料查詢等文件，所以我就拿相機去幫他們
    拍照，這些文件我分別請他們簽名帶張，等他們簽名蓋章好
    ，我就拿去給乙○○，乙○○就拿出公司大小章請丁○○用
    印」、「我當時確實沒有看到是誰蓋的，我把文件交給他們
    之後，我就回我的房間去做事，不過當天會議室只有他們兩
    位，當天我將簽約文具及文件帶到會議室，如印泥及軟墊，
    我後來在進去之後，這兩個東西是放在辛○○前面，上面有
    兩顆印章一大一小」「當時公司大部分的人都已經下班，只
    有我及乙○○、丁○○」等語（見本院卷二第二九至三四頁
    ）。另證人丁○○於本院審理中亦結證稱：「我知道己○○
    、辛○○約定十月七日要到公司簽立代理權授權合約，差不
    多下午四、五點到我們公司」、「我們公司用印時，所有文
    件經過乙○○看過之後，認為沒有問題，就會把公司大小章
    交給我用印」、「當天甲○○把相關文件給乙○○看，乙○○看過沒有問題後，把大小章交給我用印」、「九十三年五
    月十二日及九十四年五月十三日之協議書上面仙苑行的大章
    ，是乙○○說他們既然有帶大小章過來，所以請他們加蓋的
    ，所以我就拿去會議室給他們蓋，拿去的時候，是辛○○蓋
    的」、「我蓋完章影印一份我把影本交給辛○○」等語（見
    本院卷二第三四至三六頁）。則綜合證人甲○○及丁○○之
    證詞，可知本案上開九十三年五月十二日、九十四年五月十
    三日之協議書、代理權授權書、保證書、同意書、收據各一
    件及切結書二件均為被告乙○○囑由證人甲○○擬稿製作，
    再由被告己○○、乙○○及證人辛○○親自簽名、捺印，並
    非被告己○○所擬製，上開文件上告訴人印章係證人辛○○
    所用印，其中九十三年五月十二日、九十四年五月十三日之
    協議書上告訴人印章係證人辛○○於九十四年十月七日所補
    蓋。雖證人辛○○於偵查及本院審理中僅承認在上開收據一
    紙、切結書二件及公司基本資料登記二件上簽名、捺印及書
    寫地址，否認在上開文件蓋用告訴人印章，但證人丁○○僅
    為原始碼公司用印之人，與告訴人及證人辛○○並無讎隙，
    ，且其對於文件中協議書部分告訴人印章係事後補蓋等節，
    迄今仍能清楚記憶，衡情應無誣陷偽證之理。故本案確有證
    人目擊證人辛○○蓋用告訴人印章，惟無直接證據證明上開
    文件上告訴人印章為被告己○○或乙○○所偽造，公訴意旨
    認被告己○○及乙○○於上開文件上偽造告訴人印章，證據
    仍有不足。
  證人辛○○固於偵查中證略稱：「我以為切結書是原始碼公
    司的請款流程，我為了請款，才簽這個切結書，當時乙○○
    明確跟我說要簽切結書才會把古董的價款以支票支付給我，
    我們公司與我完全不知道代理權授權書，也沒有看過保證書
    」等語（見偵一卷第一０七頁）；復證稱：「我看不大懂中
    文，我不知道內容是什麼就簽名了」、「我的文書真的很差
    」等語（見偵查卷一第一三九頁）；又於本院審理中結證略
    稱：「九十四年十月六日己○○跟我說要拿五百羅漢象牙給
    乙○○鑑賞，後來他跟我說乙○○要以五百萬元購買五百羅
    漢象牙，當天晚上要跟我結帳，但是沒有來，隔天早上己○○來找我，說他有跟乙○○簽約，又要拿天鵝及壽翁二件象
    牙到乙○○那邊，簽約的內容我不清楚，後來己○○就打電
    話給我，把電話接給乙○○，乙○○問我五百羅漢象牙的價
    錢，後來乙○○願意以三百五十萬元跟我買五百羅漢象牙，
    叫我送去，乙○○就再跟我談天鵝及壽翁兩件象牙，同意以
    一千二百萬元成交，當我們將二件象牙送到原始碼公司時，
    乙○○叫我簽切結書作為原始碼公司請款流程，並要我們證
    明象牙是我們送去他們公司的，再要我及己○○拍照，當天
    我跟乙○○要請款，他就拿己○○簽的合約書給我看，說這
    份合約書是用來抵這三件象牙的，當時我很生氣，說拿東西
    賣你就是要收錢，怎麼拿這個合約給我，不還錢的話，我東
    西要拿回來，結果乙○○請公司員工把我推出去」、「切結
    書我簽的時候沒有蓋仙苑行的大章」、「我沒有看過保證書
    及代理權授權書」、「我從頭到尾都不知道代理權授權書之
    事」等語（見本院卷一第一四０至一四八頁）。然證人辛○○於本院審理中亦結證稱：「我學歷為馬來西亞之高中，一
    般中文交談還可以，可以書寫漢字」、「切結書、收據及公
    司基本資料上辛○○簽名、捺印及地址都是我寫的，可是寫
    的時候，沒有公司章」、「切結書的內容我看的懂，意思是
    在臺灣地區之買賣行為如果有違法的話，本人及仙苑行公司
    願負法律責任，賠償對方之所有損失，放棄中華民國法律追
    訴權，所以才立據」、「我們公司平常對外買賣並不需要簽
    這種切結書」等語（見本院卷三第九一至九五頁）。則由證
    人辛○○之證詞，可知本案其中二件象牙係由證人辛○○親
    自運送，並當場書立切結書，與告訴人平日古董交易模式不
    同。再者，依切結書內容之記載：「本人辛○○為仙苑行股
    份有限公司（統一編號：000000000）之專業經理
    人，本人確實充分接受到仙苑行股份有限公司完全公分授權
    且負責在臺灣地區與臺灣客戶及各公司行號間之買賣及業務
    行為，若有任何違法或背信之行為，本人及仙苑行股份有限
    公司願負擔所有法律之責任，賠償往來客戶及各公司行號所
    有之損失，並放棄在中華民國法律任何追訴權」，以證人辛○○之中文程度，應可知悉切結書之內容主要在於立書人充
    分受告訴人授權之意，且授權範圍包括告訴人在臺灣地區與
    客戶之買賣及業務行為，並非僅為單純請款收據，證人辛○○既已書立切結書保證已受告訴人之充分授權，則被告乙○○為交易之相對方，被告己○○為證人辛○○之下屬，客觀
    上均認為此行為已受告訴人之授權，並非不符合經驗法則。
  再者，本案三件象牙交付被告乙○○後，告訴人曾就此事召
    開二次會議，知情人士有證人林國松、戊○○、丙○○、庚○○、壬○○、辛○○及被告己○○。其中證人林國松於偵
    查中證稱：「己○○沒有跟我說與原始碼公司乙○○間有古
    董操盤協議」、「我沒有看過代理權授權書，但是去年雙十
    節己○○有拿一份合約給我看，說要代理煞車皮，說幾天內
    不給錢就要罰錢，我覺得條件不合理」、「我沒有要己○○
    簽保證書」等語（見偵查卷一第二三五頁背面）；另證人戊○○於本院審理中結證稱：「己○○把簽的文件拿給林國松
    ，在雙十節前後有開會」、「賣古董辛○○有決策權，如果
    要買就需要報告公司四位資策」、「整個古董業務是辛○○
    負責，買的部分決策是庚○○及壬○○」、「決策小組的決
    策是告訴辛○○」等語（見本院卷一第一五０頁背面至一五
    二頁）；另證人庚○○於本院審理中結證稱：「我是被以顧
    問身分要求去開會，而不是例行會議，我們當時在石牌之仙
    苑行二樓開會，目的是因為己○○事先去找林國松，說安全
    帽的東西可以經營，我是因為這樣原因被通知去開會，當時
    與會的人有林國松、丙○○、壬○○、己○○、辛○○還有
    我，這個會議戊○○沒有參加，當時我的認知還沒有做成決
    議，因為會開到一半，己○○就先離席，我也開到一半就離
    席，九十四年十月間就這個業務我只有參加九十四年十月十
    三日這一次會議，公司是否有召開其他會議我不清楚」、「
    我不知道有簽代理權授權契約書，事後來經過公司開會才知
    道有這個約，這個約是否有經過仙苑行公司同意，我不清楚
    ，開會是要討論這個授權契約之可行性」等語（見本院卷二
    第十八、十九頁）；另證人丙○○於本院審理中結證稱：「
    己○○拿合約給林國松，時間不記得，我們認為合約書不合
    理，影響公司權益，我們才將他免職」、「仙苑行的決策模
    式通常是我們資策決定後報備林國松及林侯玉霞再一起討論
    」、「我的印象是九十四年十月十三日有開會一次，該次開
    會我印象中有林國松、庚○○、壬○○、我還有己○○，開
    會地點在石牌仙苑行二樓，會議目的是十月十日己○○拿一
    份資料給林國松，林國松快要晚上的時候拿到合約書，林國
    松覺得合約有問題，因為第三煞車燈不是我們公司業務內容
    ，而且怎麼會是己○○拿給他，所以他就打電話給我，叫我
    晚上去他那邊拿合約書，隔天十月十一日上班的時候，我有
    拿文件到公司，文件上的大小章也不是公司的，己○○也沒
    有簽約權限，所以九十四年十月十一日當天我們就有討論過
    ，當時有我、壬○○、還有其他人我不記得，開會內容是林
    國松給的指示，他認為己○○為何會作這種事，希望瞭解原
    因，我們不希望徇法律途徑處理，沒有做出具體決議，我們
    有請辛○○打電話給己○○請他過來說明，己○○說沒有空
    ，直到十月十三日才到石牌之仙苑行公司開會，當時開會講
    到一半，己○○很生氣就離開，我記得己○○沒有報告為何
    簽約之原因，後來為了保護我們自己，我們決定不承認這個
    契約，並且作假扣押，當時沒有決議開除己○○」等語（見
    本院卷二第二二至二三頁）；另證人壬○○於本院審理中亦
    結證稱：「我九十四年十月十日傍晚接到林國松的電話，他
    告訴說己○○有給他看一份合約書，他說他看不懂，十一日
    我看的時候，我看到的事切結書及代理權授權書，我跟林國
    松說這個東西不合理，因為這不是公司授權或任何資策授權
    簽的合約，我們公司也沒有將業務推廣到大陸、馬來西亞，
    更何況還有擔保品之約定，我們不能去同意授權任何人簽這
    樣的合約書，我就跟林國松說應該請己○○及其他資策一起
    商量，所以才會有十三日下午之會議，九十四年十月十一日
    我及林國松、丙○○三個人討論，認為合約內容不合理，我
    提議開除己○○，不過林國松認為還是要給他一個機會，而
    且他們有宗教背景，希望不要有司法事件，九十四年十月十
    三日之會議我有參加，當時還有林國松、庚○○、辛○○、
    己○○，會中有開誠布公問己○○是否遇到什麼困難，因為
    公司不知道有這樣的買賣合約，己○○當時回應什麼我不是
    很清楚，但是己○○說這是要幫公司賺錢，庚○○說這是喪
    權辱國之條約，怎麼會幫公司賺錢，後來己○○先離開，當
    時我提出我覺得這不是公司之印鑑，我認為應該去備案，並
    且聘請律師，我不記得當天是否做成開除己○○之決議、「
    當時有人提議要處分辛○○，辛○○必須賠償那次損失一百
    萬元，分期從薪水扣還」、「到目前為止他還了十萬元，沒
    有明訂每次扣還多少」、「公司請辛○○賠償部分，應該曾
    經發過公司內部網路公告」等語（見本院卷三第八三至八八
    頁）。則互核證人林國松、戊○○、庚○○、丙○○、壬○○之證詞，均否認告訴人有授權證人辛○○或被告己○○與
    原始碼公司及被告乙○○簽訂上開古董操盤協議書或第三煞
    車燈代理權授權書等相關文件，並否認於九十四年十月十一
    日或十三日會議中已做成開除被告己○○之決議。然如本案
    被告己○○或證人辛○○係單純擅自出售象牙，或原始碼公
    司及被告乙○○於收受三件象牙後拒絕付款，原始碼公司及
    被告乙○○均屬無權占有本案三件象牙，告訴人甚至證人辛○○均可立刻報警處理，取回象牙，何以需二次開會討論，
    慎重其事，並聲請民事假處分，此與常情有違；且證人辛○○於九十四年十一月二十九日發佈之通知函，其內容記載告
    訴人於九十四年十月十二日已對被告己○○做出革職處分，
    顯與證人庚○○、丙○○、壬○○之證詞有所不符；又證人
    辛○○為被告己○○之直屬上司，如本案被告己○○確有嚴
    重疏失，致公司受有損害，但證人辛○○亦在切結書、收據
    及公司基本資料上簽名、捺印及書寫地址，顯見其參與此事
    ，何以告訴人決策人員開會後僅開除被告己○○，卻未追究
    證人辛○○之司法責任，僅對其行政懲處，而其一百萬元之
    賠償計算基礎為何，均有不明。況本案如係被告己○○未經
    告訴人或證人辛○○授權而擅自簽約，被告己○○事發後衡
    情應避走他處，豈可能再將上開文件親自交付證人林國松閱
    覽？凡此可知證人林國松、戊○○、庚○○、丙○○、壬○○於本院審理中之證詞，非無保留，告訴人是否曾授權證人
    辛○○及被告己○○與原始碼公司及被告乙○○簽訂古董操
    盤協議書或第三煞車燈代理權授權書，仍有可疑之處。況縱
    告訴人確未授權證人辛○○或被告己○○與原始碼公司及被
    告乙○○簽訂古董操盤協議書或第三煞車燈代理權授權書等
    相關文件，但證人辛○○為被告己○○之直屬上司，並與被
    告己○○一同運送本案其中二件象牙至原始碼公司交付被告
    乙○○，當日亦在切結書、收據及公司基本資料登記文件上
    簽名、捺印及書寫地址，並在古董操盤協議書上補蓋告訴人
    印章，難認證人辛○○無代表告訴人授權被告己○○簽立上
    開文件之意。則被告己○○主觀上認為其行為係受其直屬上
    司即證人辛○○授權而簽立上開文件，而被告乙○○主觀上
    亦認經告訴人或證人辛○○授權而與被告己○○簽立上開文
    件，均符合經驗法則及交易常情，堪信應無偽造文書之故意
    ，故公訴人認被告己○○與乙○○共同涉犯刑法第二百十六
    條、第二百十條之行使偽造私文書罪嫌，仍屬無法證明。
  ５至被告己○○係基於上開協議書二件、代理權授權書、保證
    書、同意書、收據各一件、切結書二件及公司基本資料查詢
    二件等相關文件，認為其中「五百羅漢」象牙為古董操盤協
    議書之擔保品，另「天鵝」及「壽翁」二件象牙為前揭第三
    煞車燈代理權授權書之擔保品，故將本案三件象牙運送至原
    始碼公司交付被告乙○○，而被告乙○○亦因上開文件為相
    同之認定而收受本案三件象牙，本案三件象牙亦僅為契約之
    擔保品，被告己○○及乙○○二人應係為履行上開契約而交
    付或收受象牙，主觀上並無為自己不法所有之意圖，公訴人
    認被告己○○、乙○○共同涉犯刑法第三百三十九條第一項
    之詐欺取財罪，容有未洽。
  (四)綜上所述，被告己○○將本案「五百羅漢」、「天鵝」及「
    壽翁」三件象牙運至原始碼公司交付被告乙○○，係基於被
    告己○○與被告乙○○簽立之古董操盤協議書及第三煞車燈
    代理權授權書等相關文件，並非單純買賣，被告己○○及乙○○均認定其中「五百羅漢」象牙為古董操盤協議書之擔保
    品，另「天鵝」及「壽翁」二件象牙為前揭第三煞車燈代理
    權授權書之擔保品，進而交付及收受本案三件象牙，主觀上
    並無為自己不法所有之意圖，核與詐欺取財罪嫌之構成要件
    仍有未合。又本案亦無直接證據證明被告己○○及乙○○偽
    造告訴人印章，而被告己○○是否未經告訴人或證人辛○○
    之授權而與被告乙○○簽約，仍有疑義，尚難遽予推定被告
    己○○及乙○○涉有偽造印章、印文進而行使偽造私文書之
    犯行。本案告訴人與被告乙○○、己○○間就三件象牙之爭
    議，應屬民事糾葛，宜循民事途徑解決。此外，本案除告訴
    人單方之指訴外，復查無其他積極證據，足資證明被告二人
    涉有何偽造印章、印文、行使偽造私文書或詐欺取財之犯行
    ，揆諸首揭規定及說明，本案仍屬不能證明被告二人犯罪，
    應為無罪判決之諭知，以免冤抑。
據上論斷，應依刑事訴訟法第三百零一條第一項，判決如主文。
本案經檢察官陳焜昇到庭執行職務。
中    華    民    國    97    年    2    月    29     日
                  刑事第十三庭審判長法  官  黃俊明
                                    法  官  張文俊
                                    法  官  郭顏毓
上正本證明與原本無異。
如不服本判決，應於判決送達後10日內向本院提出上訴狀（應抄
附繕本）。告訴人或被害人如對於本判決不服者，應具備理由請
求檢察官上訴，其上訴期間之計算係以檢察官收受判決正本之日
期為準。
                                    書記官  潘文賢
中    華    民    國    97    年    3     月    3     日


司法院資訊處製作；財團法人民間司法改革基金會備份。
